臺灣苗栗地方法院刑事裁定
 111年度聲字第585號
聲  請  人  臺灣苗栗地方檢察署檢察官
被告暨受刑  
人          陳彥村




具  保  人  黃玉美


上列聲請人因被告即受刑人違反毒品危害防制條例案件，聲請沒
入具保人繳納之保證金（111 年度執聲沒丁字第79號），本院裁
定如下：
    主  文
聲請駁回。
    理  由
一、聲請意旨：如附件所載。
二、按具保之被告逃匿者，應命具保人繳納指定之保證金額，並
    沒入之，不繳納者，強制執行，保證金已繳納者，沒入之；
    又依第118 條規定沒入保證金時，實收利息併沒入之；而第
    118 條第1 項之沒入保證金，以法院之裁定行之；刑事訴訟
    法第118 條第1 項、第119 條之1 第2 項及第121 條第1 項
    分別定有明文；次按送達文書，除本章有特別規定外，準用
    民事訴訟法之規定；送達於應受送達人之住居所、事務所或
    營業所行之；送達於住居所、事務所或營業所不獲會晤應受
    送達人者，得將文書付與有辨別事理能力之同居人或受僱人
    ；送達不能依前2 條規定為之者，得將文書寄存送達地之自
    治或警察機關，並作送達通知書2 份，1 份黏貼於應受送達
    人住居所、事務所、營業所或其就業處所門首，另1 份置於
    該送達處所信箱或其他適當位置，以為送達；寄存送達，自
    寄存之日起，經10日發生效力，刑事訴訟法第62條、民事訴
    訟法第136 條第1 項前段、第137 條第1 項、第138 條第1
    項、第2 項亦分別定有明文。
三、經查，受刑人陳彥村因違反毒品危害防制條例案件，經檢察
    官指定保證金額新臺幣10 萬元，由具保人黃玉美繳納後獲
    得釋放，嗣其所犯違反毒品危害防制條例案件，業經本院於
    民國110年6月22日以109 年度訴字第515 號刑事判決判處主
    刑有期徒刑不得易科罰金部分應執行有期徒刑8 年10月，主
    刑有期徒刑得易科罰金部分，應執行有期徒刑5 月，如易科
    罰金，以新臺幣1,000 元折算1 日；經臺灣高等法院臺中分
    院於110年11月9日以110年度上訴字第1667號刑事判決駁回
    上訴，復經最高法院於111年2月16日以111年度台上字第104
    6號刑事判決駁回上訴確定，乃送苗檢執行，此有本院刑事
    被告保證書、國庫存款收款書、上開刑事判決書等及臺灣高
    等法院被告前案紀錄表等附卷可憑。
四、按刑事訴訟法第62條規定，送達文書，除本章有特別規定外
    ，準用民事訴訟法之規定。而民事訴訟法第137條規定：「
    （第1項）送達於住、居所、事務所或營業所不獲會晤應受
    送達人者，得將文書付與有辨別事理能力之同居人或受僱人
    。（第2項）如同居人或受僱人為他造當事人者，不適用前
    項之規定。」上揭規定第2項的立法意旨，係以同居人或受
    僱人既為他造當事人，與應受送達之本人利害關係衝突，如
    得由其代為收受文書，恐有隱匿、毀棄或不告知之情形，有
    使應受送達之本人喪失合法權益之虞，故設此規定。至於在
    刑事訴訟程序，為被告繳納保證金之具保人，並非被告之「
    他造當事人」，且其立場與被告亦未必存在利害衝突。然具
    保之被告逃匿者，應命具保人繳納指定之保證金額，並沒入
    之，同法第118條第1項定有明文。換言之，在被告有意逃匿
    之情形，此時具保人與被告係處於利害衝突之狀態，無異於
    民事訴訟法第137條第2項之「他造當事人」，如被告有代為
    收受應送達予具保人文書之權限，顯與該條項之立法本旨不
    相契合，侵害具保人之合法權益，影響其財產權保障之憲法
    基本權，亦與相同事物，應為相同對待的平等原則有違。然
    關於此種情形，民事訴訟法第137條第2項未予規定，且依前
    開立法本旨之說明可知，立法者於立法時，應僅認識到同居
    人或受僱人若為他造當事人，雙方利害關係衝突，不能由其
    代為收受文書，而未認識到此問題，有意不予規範，故此應
    係立法漏未規範的漏洞。再者，於刑事訴訟程序，若與現行
    明文規定之規範目的具備類似性，且該事項不涉及基本權干
    預的法律保留原則，自得依類推解釋以創設新規範。何況，
    類推適用之結果，若與憲法保障基本權之目的相符時，更應
    如此。因此，於被告有意逃匿之情形，有關應送達予具保人
    之文書，應可類推適用民事訴訟法第137條第2項規定，即令
    被告係具保人之同居人或受僱人，亦不可由其代為收受應送
    達予具保人之文書。至於被告是否有意逃匿，應依個案具體
    情形為認定。雖然，法院（或檢察署）於通知具保人時，無
    從預知被告是否有意逃亡，但當送達予具保人之通知書，係
    由同居或受僱之被告代為收受，而被告又未到案執行，此時
    應有所警覺，為避免衍生類此問題，自應對具保人再為送達
    ，並於傳票上註明不能由被告代收，以保障具保人的合法權
    益。
五、查經聲請人寄發執行傳票通知受刑人於111年4月7日下午2時
    50分許、111年5月19日上午10時許到案執行，經被告本人及
    被告之受僱人代為受領文書而合法送達，並寄發追保函予具
    保人，通知具保人應通知或帶同受刑人到案執行，逾期則依
    法聲請沒入保證金，該追保函於111年3月17日、111年5月4
    日分別送達於具保人之同居人即被告本人收受。惟基於前開
    說明，送達予具保人之通知書，係由同居之受刑人代為收受
    ，而受刑人又未到案執行，此時具保人與受刑人係處於利害
    衝突之狀態，自應對具保人再為送達，並於通知書上註明不
    能由受刑人代收，以保障其合法權益。惟臺灣苗栗地方檢察
    署檢察官並未再對具保人送達前揭通知書，讓其有履行具保
    人義務及陳述意見之機會，自不能因受刑人逃逸，即逕行裁
    定沒入具保人繳納之保證金。蓋具保人雖負有擔保被告確實
    到案之義務，然仍須經合法通知具保人，使具保人得以知悉
    被告應到案之日期而預為督促被告確實到案，始得以被告逃
    匿為由沒入具保人所繳納之保證金，倘送達不合法，即不能
    僅因受刑人經傳拘無著依法通緝有逃亡事實，而逕將具保人
    所繳納之保證金予以沒入。綜上所述，本件聲請無從准許，
    應予駁回。
六、據上論斷，依刑事訴訟法第220條，裁定如主文。
中　　華　　民　　國　　111 　年　　7 　　月　　8 　　日
                  刑事第一庭  法  官  許蓓雯
以上正本證明與原本無異。
如不服本裁定，應於裁定送達後5日內向本院提出抗告狀。
                              書記官  蔡孟穎
中　　華　　民　　國　　111 　年　　7 　　月　　8 　　日